【裁判字號】    89,訴,41
【裁判日期】    890510
【裁判案由】    塗銷所有權移轉登記
【裁判全文】
臺灣新竹地方法院民事判決                          八十九年度訴字第四十一號
    原      告  甲○○
    訴訟代理人  乙○○律師
    被      告  丙○○      住.
    訴訟代理人  耿淑穎律師
右當事人間請求塗銷所有權移轉登記事件，本判決如左：
    主    文
原告之訴駁回。
訴訟費用由原告負擔。
    事    實
甲、原告方面
  一、聲明：被告應將坐落新竹縣北埔鄉○○段一０四九地號、地目田、面積一六六
            ０．五七平方公尺土地；及同段一八四建號即門牌新竹縣北埔鄉○○街
            三二之三號、面積一四一．三四平方公尺之建物，新竹縣竹東地政事務
            所民國八十五年四月十一日字第五三八九號收件、登記日期八十五年四
            月十七日之移轉登記予以塗銷。
  二、陳述：
   （一）被告原名朱黃鳳英，原係原告長子朱昌振之妻，於八十八年三月二十九日
         離婚後，改名為丙○○，合先敘明。坐落重測後新竹縣北埔鄉○○段一０
         四九地號（重測前為新竹縣北埔鄉○○段埔尾小段一一七之一地號）、地
         目田、面積一六六０．五七平方公尺，及同段一八四建號（重測前為新竹
         縣北埔鄉○○段埔尾小段二二一建號）即門牌新竹縣北埔鄉○○街三二之
         三號、面積一四一．三四平方公尺之建物（以下簡稱系爭房地），原係原
         告所有，於八十五年三月十日以被告負負擔扶養義務而贈與被告，並於同
         年四月十七日移轉登記予被告。
   （二）被告受贈上開土地及建物，負有扶養原告之義務，詎被告於八十八年三月
         二十九日與原告之子朱昌振離婚後，即搬離而居住於現址桃園縣平鎮市○
         ○里○○鄰○○街六號七樓，並未盡扶養義務。按贈與附有負擔者，如贈
         與人已為給付而受贈人不履行其負擔時，贈與人得撤銷贈與。受贈人對於
         贈與人，有扶養義務而不履行者，贈與人得撤銷其贈與；贈與之撤銷，應
         向受贈人以意思表示為之，民法第四百十二條第一項、第四百十六條第一
         項第二款、第四百十九條第一項分別定有明文。因被告並未履行其扶養義
         務，爰以本起訴狀繕本之送達，作為撤銷土地及建物贈與之意思表示。又
         按贈與撤銷後，贈與人得依關於不當得利之規定，請求返還贈與物，民法
         第四百十九條第二項亦有明文，爰依民法第一百七十九條之規定，提起本
         件請求。
   （三）對被告答辯之陳述：
       (1)否認被告歷次答辯狀中對原告不利之陳述；而其主張有利於己之事實，應
         負舉證之責。被告與訴外人朱昌振間婚姻關係存續時，有關財產之分配，
         與原告無關。系爭建物係訴外人朱昌振及原告出資興建，建物第一次登記
         亦係原告所有，為被告所不爭，亦經朱昌振到庭證述在卷，而朱昌振係介
         仙企業有限公司（後變更為中元國際有限公司）之負責人，應有能力負擔
         興建系爭建物之費用，足見均與被告無關，被告主張係其出資興建，應負
         舉證之責任。
     (2)依民法第一千一百十五條第一項規定直系血親卑親屬為第一順位履行扶養
         義務之人，被告原為原告之子朱昌振之配偶，依法對原告負有扶養之義務
         ，扶養方法或扶養務如何履行，無需協議定之。足見依法被告對原告即負
         有扶養義務。原告雖育有三子，惟均對原告負有扶養義務，因兩造約定被
         告要對原告盡扶養義務（非其餘子女即無庸負扶養義務），始將其名下所
         有先祖留傳之田產贈與被告。依中國人之傳統觀念，亦係子婦對家翁願負
         扶養義務者，才會將祖產過戶與子婦。另原告否認系爭建物出租後租金由
         原告收取，及道路補償費由原告領取，被告應負舉證之責。縱有出租之事
         實，因系爭建物前係原告所有，並由伊使用管理中，原告將建物分租他人
         ，亦係有權出租；土地前係原告所有，領取補償費亦係原告之權，均與被
         告無關。所謂扶養義務之履行，非僅給予食物、衣服，即謂已履行；必平
         日生活起居之照顧與扶持，被告與朱昌振離婚後，對原告已無扶養義務，
         業經被告於八十九年二月十日自承在卷。
       (3)按當事人主張之事實，經他造於準備書狀內或言詞辯論時，或在受命法官
         、受託法官前自認者，無庸舉證，民事訴訟法第二百七十九條第一項定有
         明文。又當事人於訴訟上所為之自認，於辯論主義所行範圍內有拘束法院
         之效力，法院自應認當事人自認之事實為真，以之為裁判之基礎；民事訴
         訟事件，當事人曾為不利於己之自承（自認）時，法院自可毋庸別予調查
         證據，即依據其自承（自認）以為裁判，有最高法院二十六年上字第八０
         五號、十九年上字第二一六五號判例可資參照。本件被告既於八十九年二
         月十日以答辯狀自承對原告已無扶養義務等語，即係對原告主張：被告有
         扶養義務之事實為自認，即有拘束法院之效力，法院應認當事人自認之事
         實為真，以之為裁判之基礎。由上開對原告已無扶養義務等語反面推知，
         亦足見被告自承與朱昌振離婚前，對原告負有扶養義務無訛。
       (4)又原告係十八年七月二十二日出生，已達七十一歲之高齡，與妻朱陳月桂
         分別各自居住，平日一人獨自生活，並於八十八年七月一日二十時五十分
         許，被訴外人劉智隆所駕駛之自小客車撞傷，受有「左側脛腓股開放性骨
         折併血管損傷」，再參諸證人朱秀玲到院證稱：腳車禍受傷前有做零工、
         養豬；受傷後即無法工作，均賴朱昌振等語，又原告雖有其餘土地，惟土
         地並未出租或從事其他生產事業，亦無其餘生財工具，均賴朱昌振之供給
         ，始能維持受傷後之生活，均足見原告已屬不能維持生活無訛。被告泛稱
         原告有三子及其餘土地，即非屬不能維持生活云云，為無足取。
  三、證據：提出戶籍謄本、新竹縣政府建設局使用執照、營利事業記證及經濟部公
      司執照、新竹地方法院檢察署八十八年度偵字第七八七二號不起訴處分書、長
      庚紀念醫院診斷證明書各乙件、土地及建物登記謄本三件為證，並聲請訊問證
      人朱昌振、朱陳月桂、朱森燕、朱秀玲。
乙、被告方面：
  一、聲明：如主文所示。
  二、陳述：
  （一）被告與原告之長子朱昌振係於六十八年間結婚，結婚之初朱昌振仍負有債務
        ，被告為減輕生活負擔乃苦心經營汽車材料行，未料朱昌振嗣後竟有外遇，
        雙方於八十八年三月二十九日協議離婚，並將位於新竹市○○路四二號之五
        層樓透天建物，價值新台幣（下同）一千五百多萬元以上及位於新竹、苗栗
        縣頭份鎮汽車材料行均由朱昌振取得權利，被告僅取得系爭房地及新竹市○
        ○路七八巷一號二層建物建坪二十多坪，價值四百萬元許，嗣系爭土地因政
        府欲開鋪道路，被告名下之部分系爭土地被徵收，原告亦擅自領取補償費。
        事實上，原告贈與系爭土地之時，兩造並未約定以被告負擔扶養義務為贈與
        原因，因原告本有三筆土地，三個兒子，朱昌振為長子，每房本可分一筆土
        地，且系爭土地上原是空地，當時朱振昌尚無外遇未預料將來會離婚，故被
        告乃出資在系爭土地上建築鋼架建物，因該建物為被告出資乃登記於被告名
        下，原告乃將系爭土地無條件過戶予被告，因遲早每房也要分一筆土地，被
        告受贈上開土地之時，兩造並未約定被告負有扶養義務，原告起訴主張本件
        贈與係附有負擔，自應舉證以實其說，況原告有三個兒子怎可能約定由被告
        負擔扶養義務，顯有違常理，足徵原告所言，均非實在。
  （二）系爭房地迄今為止，被告仍無償供原告居住，所有稅捐均由被告繳納，原告
        前將系爭房屋出租，每月收入租金約五千元，被告未曾拿取分文，亦已由原
        告領取，退步言之，縱認前開贈與係附有負擔，被告亦已盡扶養義務，並無
        原告所稱之未盡扶養義務，且原告有三子三媳，渠等亦應對原告盡扶養義務
        ，被告既與朱昌振離異，兩造間已無親屬關係存在，被告對原告已無扶養義
        務，惟仍提供房屋予原告居住，離婚後仍然探望原告等等，均係顧念舊情，
        出自真誠，今原告於被告與其子離異後，竟向被告追訴系爭房地，於法無據
        。原告於贈與之初並未與被告約定須附扶養義務，被告顧念舊情，雖無義務
        ，但仍盡扶養之責，原告請求塗銷所有權移轉登記，顯無理由。
  （三）本件原告起訴主張於贈與系爭土地之初曾約定被告應負擔扶養義務，惟扶養
        義務之發生，法律規定需具備一定要件，即原告確已處於需被扶養狀態，被
        告之扶養義務始發生，是原告應舉証証明下列事項：（一）贈與系爭房地之
        時確與被告約定應負扶養義務。（二）原告目前已處於無謀生能力且已無法
        維持生活。惟原告迄今仍未盡舉証責任：
      (1)關於兩造於立約之初並未約定被告應負扶養義務部分：
        原告所舉之證人朱陳月桂及朱昌振，該二証人一為原告之妻一為原告之子，
        其証詞本有偏頗原告之虞，且原告之妻朱陳月桂及原告之子朱昌振就本件爭
        點均不敢直接明確供証，衡諸常情，二位証人是原告聲請到場為証，其等與
        原告關係又是如此密切，早於到庭之前即知待証事項為何，經隔離訊問，對
        於重要爭點竟均証稱記不得了，足証兩造於就系爭房地為贈與時確未約定附
        有負擔，已臻明確。再據朱昌振之証詞，與原告約定扶養義務者為朱昌振，
        並非被告，另証人朱森燕與朱秀玲於庭訊時，就何時談及被告要負扶養義務
        ，二者迥不相同，可証其証詞不實。且本件訴訟之勝敗攸關朱昌振之權益，
        而與原告最親密之妻及長朱昌振子就本件最重要之爭點已記不得，反是與原
        告關係較疏且就訴訟勝敗不具利害關係之弟妹記憶清楚，實違經驗法則。再
        將証人朱昌振與與朱森燕、朱秀玲之証詞參互以觀，更可發現其等證言多有
        矛盾之處，且四位証人均分別為原告之妻、子、弟、妹，其等証詞復有上開
        違情不實之處，顯見係臨訟勾串，自不得採為有利原告之証據，可証當初兩
        造確未約定被告應負扶養義務。
      (2)關於原告目前並非無法維持生活及無謀生能力部分：
        按扶養義務之發生必被扶養者生活困頓，已無法維持生活且無謀生能力，（
        無謀生能力之限制，對於直系血親尊親屬不適之。但原告並非被告之直系血
        親尊親屬）有賴他人扶養之必要者為限，設若被扶養之人生活無虞，甚至頗
        為富有，根本不需他人扶養，法律自無加以保護救濟必要。是原告主張被告
        未盡扶養義務，首需舉証証明，原告已符合前開扶養要件。查原告名下有三
        筆土地，雖贈與一筆與被告，但仍保有其餘二筆，二筆合計面積高達一千六
        百多平方公尺（約五百一十二坪許）顯見原告經濟富裕生活不虞匱乏，斷非
        經濟困頓，無法維持生活者。再原告之長子朱昌振於與被告離異之時分得價
        值一千五百多萬元透天建物，且新竹、苗栗汽車材料行亦歸其所有，此為原
        告及朱昌振所不爭執，由朱昌振一人來扶養原告已綽綽有餘，遑論原告尚有
        另二名兒子及三位媳婦，該六人不可能均無力扶養原告，是原告絕非無法維
        持生活者。況證人朱秀玲亦證稱現原告由其子朱昌振照顧，故其自非無法維
        持生活者。再依民法第一千一百十五條規定，被告並非原告之直系血親卑親
        屬，自不屬於第一順位之扶養義務人，於與朱昌振離異前至多屬該法條第六
        順位之扶養義務人，與朱昌振離異後已非法條所定之扶養義務人。故原告以
        被告未盡扶養義務為由，提起本件訴訟顯屬無據。又依原告所舉証據尚無法
        証明原告係無謀生能力者。
  （四）另原告雖提出系爭建物之起造人為原告及出資証明等文件，惟此與爭點無涉
        ，系爭房屋確由被告出資興建，乃被告苦心經營汽車材料行，家中方能有收
        入，興建系爭建物之經費亦由汽車材料行之盈餘支出，該汽車材料行之負責
        人亦登記為被告。綜上所述，原告未能舉明本件是附有負擔之贈與及証明原
        告已無法維持生活且無謀生能力，自應駁回其訴。再就情理言，原告之子朱
        昌振因外遇而與被告離異，雙方立下離婚協議書，即應依約履行，豈可由朱
        昌振以系爭房地為餌誘使被告與之離異，再由朱昌振之父即本件原告，假藉
        理由，取回土地，系爭土地既是原告當年心甘情願贈與大房（即朱昌振夫婦
        ），被告與其夫朱昌振嗣後如何處理土地即與原告無涉，原告提出本件訴訟
        有違誠信。
  三、證據：提出離婚協議書、繳款書、新竹縣北埔鄉○○段第一０四八、第一０四
      三地號謄本各乙件為證。
    理      由
一、原告起訴主張被告本為其長媳，於八十五年三月十日將其所有之系爭房地，約定
    被告須負擔扶養義務為前提而贈與被告，並於同年四月十七日移轉登記予被告。
    被告受贈系爭房地後，自負有扶養原告之義務，詎被告於八十八年三月二十九日
    與原告之子朱昌振離婚後，即未盡扶養義務。受贈人對於贈與人，有扶養義務而
    不履行者，贈與人得撤銷其贈與；贈與之撤銷，應向受贈人以意思表示為之，因
    被告並未履行其扶養義務，爰以本起訴狀繕本之送達，作為撤銷土地及建物贈與
    之意思表示。又按贈與撤銷後，贈與人得依關於不當得利之規定，請求返還贈與
    物，爰依民法第一百七十九條第四百十九條第二項之規定，請求被告將坐落新竹
    縣北埔鄉○○段一０四九地號、地目田、面積一六六０．五七平方公尺土地；及
    同段一八四建號即門牌新竹縣北埔鄉○○街三二之三號、面積一四一．三四平方
    公尺之建物，新竹縣竹東地政事務所八十五年四月十一日字第五三八九號收件、
    登記日期八十五年四月十七日之移轉登記予以塗銷等情。
二、被告則以原告應就贈與系爭房地之時確與被告約定應負扶養義務，及原告目前已
    處於無謀生能力且無法維持生活之狀態，負舉證責任。然原告所舉之證人朱陳月
    桂及朱昌振，該二證人分別為原告之妻及原告之長子，到庭作證時，對於重要爭
    點竟均證稱記不得，顯見兩造於就系爭房地為贈與時確未約定附有負擔，另証人
    朱森燕與朱秀玲，就何時談及被告要負扶養義務，二者所言亦不相同，且本件訴
    訟之勝敗攸關朱昌振之權益，而朱昌振及與原告最親密之妻竟就本件最重要之爭
    點已不復記憶，反是與原告關係較疏且就訴訟勝敗不具利害關係之弟妹記憶清楚
    ，實違經驗法則。再按扶養義務之發生必被扶養者生活困頓，且無法維持生活且
    無謀生能力，原告名下目前尚有二筆土地，合計面積約五百一十二坪許，顯見原
    告生活不虞匱乏，斷非經濟困頓，無法維持生活者。況證人朱秀玲亦證稱現原告
    由其子朱昌振照顧，依民法第一千一百十五條規定，被告並非原告之直系血親卑
    親屬，自不屬於第一順位之扶養義務人，於與朱昌振離異前至多屬該法條第六順
    位之扶養義務人，與朱昌振離異後已非法定之扶養義務人。由上觀之，原告並未
    盡舉證之責，其提起本件訴訟，顯無所據等語，資為抗辯。
三、原告主張其於八十五年三月十日將其所有之系爭房地贈與被告，並於同年四月十
    七日移轉登記予被告之事實，業據其提出與其所述相符之土地及建物登記謄本為
    證，復為被告所不爭執，自堪信為真實。
四、經查，原告主張其將系爭房地贈與被告，兩造於贈與之初曾約定係屬負有扶養義
    務之贈與，然為原告所否認，而原告先舉之證人即原告之妻朱陳月桂到庭證稱，
    其不知為何原告將係房地移轉給被告，目前系爭房地是原告在居住，且已不記得
    有無聽說何原因將系爭房地過戶與被告等語證人即原告之子（被告之前夫）朱昌
    振亦證稱，系爭土地上之房子是和原告一同出資蓋的，因原告說房子由伊出錢較
    多，所以過戶給伊，希望能扶養原告到天年，因妻子（被告）有自耕農之身分，
    所以才將系爭房地過戶給被告。當時請代書辦過戶都是伊在辦，且因為當時是夫
    妻所以沒有計較，才用太太的名義。我回去我父親（原告）那裏時，有跟我講要
    扶養的事，但太太有無在場已記不得了，應該有向她說等語，由上開二證人之證
    詞觀之，對於贈與時有無約定須負扶養義務，均無確切之供述，是無法證明原告
    於贈與系爭房地予被告時，曾約定係負扶養義務之贈與，另原告又舉證人即原告
    之弟朱森燕雖證稱，於八十五年三月初在妹（朱秀玲）夫住處有談到房子過戶情
    形，當時有說房產過戶給誰就應由誰照顧父母親，房子一直是原告居住使用，當
    時在場有原告、妹妹（朱秀玲）兩夫妻及被告等語，另一證人即原告之妹朱秀玲
    證稱，當時辦理過戶時，因原告有小孩，就過戶在小孩朱昌振名下，而實際上因
    身份關係所以過戶在被告名下，有說到房產贈與過戶同時負擔照顧老人家，當時
    有被告夫妻、原告及其先生在場，且是陸陸續續在講的等語，惟其二證人之證言
    亦有些許出入之處，苟如證人朱森燕、朱秀玲所言，當時確有於特定日時、地點
    約定該贈與係為負負擔之贈與，則何以原告及原告之子朱昌振，於該二人到庭作
    證之前，均未提及此事，嗣後該二證人出庭作證時，卻對兩造約定經過詳為陳述
    ，實違經驗法則。且由證人朱昌振及朱秀玲之證詞以觀，縱原告於贈與系爭房地
    之初有以負擔扶養義務為前提，亦係僅存在原告與原告之子朱昌振之間，要與被
    告無關。再參以被告與原告之子朱昌振本為夫妻，於八十八年三月二十九日離婚
    ，有戶籍謄本乙份在卷可稽，又該二人協議離婚時，約定系爭房地由被告取得，
    亦為原告及其子朱昌振所不爭執，則原告於被告與其子辦理離婚登記時，即以被
    告未盡扶養義務為由，撤銷贈與系爭房地之意思表示，而請求被告塗銷所有權移
    轉登記等情，益證原告於贈與之初，並未言明須負擔扶養義務。綜上所述，被告
    辯稱原告於贈與系房地之初，並未約定係有扶養義務之贈與，尚堪採信。
五、另按所謂自認，係指當事人於言詞辯論或準備程序，對於他造主張不利於己之事
    實，為相一致之陳述。原告主張被告被告於八十九年二月十日以答辯狀自承對原
    告已無扶養義務等語，即係對原告所主主張被告有扶養義務之事實為自認，惟查
    原告於上開之答辯狀第二項、第三項前段即一再否認原告於贈與系爭房地之初，
    曾約定被告負扶養義務，而第三項中段係稱：「．．，且原告有三子、三媳，渠
    等亦應對原告盡扶養義務，被告既與原告之長子朱昌振離異，兩造間已無屬關係
    存在，被告對原告已無扶養義務，惟仍提供房子予原告住．．．」等語，觀其前
    後文義，被告之真意應係指被告與原告之子朱昌振離婚後，兩造間已無姻親關係
    存在，故連法定之扶養義務亦已消滅，且被告於答辯狀未段亦重申兩造未約定扶
    養義務，是被告所為應非屬裁判上之自認，原告前開主張，委無足採。
六、按當事人主張有利於己之事實者，就其事實有舉證之責任，民事訟訴法第二百七
    十七條定有明文。按受贈人對於贈與人有扶養義務而不履行者，贈與人得撤銷其
    贈與；贈與之撤銷，應向受贈人以意思表示為之；贈與撤銷後，贈與人於不當得
    利之規定，請求返還贈與物。民法第四百十六條第一項第二款、第四百十九條分
    別定有明文。現原告起訴主張贈與系爭房地予被告時，為負扶養義務負擔之贈與
    ，因被告並未履行扶養義務，而據以撤銷該贈與之意思表示，並請求塗銷所有權
    移轉登記，是原告就該贈與係負扶養義務，自應負舉證之責，原告雖舉前開證人
    之證言為證，惟其等證人之證言，互有出入，且有違經驗法則已如前述，尚不能
    證明原告贈與系爭房地與被告時，曾約定須負扶養義務，原告復未舉他證以實其
    說，揆諸前揭法條，原告請求被告應將坐落新竹縣北埔鄉○○段一０四九地號、
    地目田、面積一六六０．五七平方公尺土地；及同段一八四建號即門牌新竹縣北
    埔鄉○○街三二之三號、面積一四一．三四平方公尺之建物，新竹縣竹東地政事
    務所八十五年四月十一日字第五三八九號收件、登記日期八十五年四月十七日之
    移轉登記予以塗銷，自不足採，不應准許。
七、本院為判決之基礎已臻明確，兩造其餘攻擊防禦方法，經本院審酌後，核與判決
    基礎無影響，爰不一一論駁，附此敘明。
八、結論：本件原告之訴為無理由，依民事訴訟法第七十八條，判決如主文。
中      華      民      國     八十九     年     五     月      十      日
                                  臺灣新竹地法院民事第一庭
~B審判長法官  鄧振球
~B法      官  彭洪英
~B法      官  王鳳儀
右為正本，係照原本作成。
如對本判決上訴，須於判決送達後廿日內向本院提出上訴狀。
~B法院書記官  彭連喜
中      華      民      國    八十九    年      四      月    二十七    日


司法院資訊處製作；財團法人民間司法改革基金會備份。
